臺灣臺南地方法院民事判決　　　　　　100年度重訴字第210號
原　　　告　臺南市柳營區農會
法定代理人　陳明通
訴訟代理人　蔡昇峰
被　　　告　李尚敏
被　　　告　郭謝芳珠
上列當事人間請求確認抵押權不存在等事件，經本院於民國100
年12月15日言詞辯論終結，判決如下：
    主      文
確認被告李尚敏與被告郭謝芳珠間就坐落台南市柳營區○○○段
第507地號，權利範圍全部之土地，於民國91年4月22日在台南市
鹽水地政事務所（收件字號鹽登字第043190號）所為權利價值最
高限額新台幣壹佰伍拾萬元之抵押權所擔保之抵押債權不存在。
被告郭謝芳珠應將前項抵押權設定登記予以塗銷。
原告其餘之訴駁回。
訴訟費用新台幣壹萬伍仟捌佰伍拾元由被告連帶負擔。
    事實及理由
一、原告主張：
（一）本件被告李尚敏於民國91年4月22日就其所有坐落台南市
      柳營區○○○段第507地號，權利範圍全部之土地（下稱
      系爭土地），向台南市鹽水地政事務所（收件字號鹽登字
      第043190號）辦理權利價值最高限額新台幣壹佰伍拾萬元
      之抵押權（下稱系爭抵押權）設定登記予被告郭謝芳珠。
      現系爭土地經本院100年度司執清字第20693號受理執行在
      案，惟因其上有系爭抵押權存在，且抵押權人郭謝芳珠未
      聲請實施抵押權拍賣抵押物，經執行法院通知其陳報抵押
      債權證明文件亦置之不理。嗣經本院於100年9月14日以南
      院龍100司執清字第20693號通知原告，系爭土地經鑑價顯
      已不足清償第一順位債權人之債權，至原告執行無著。
（二）本件被告李尚敏、郭謝芳珠間於91.04.22之設定抵押登記
      債權債務行為，是值被告李尚敏未依約繳息發生財務危機
      之秋，顯係出於為避免日後遭強制執行之通謀虛偽脫產行
      為，且前經執行法院通知陳報債權證明文件，惟被告郭謝
      芳珠迄今仍置之不理，顯然其間之債務關係自始不存在或
      已清償，則其就系爭土地所為抵押權設定自亦應失其所附
      麗而無效。據此，被告李尚敏既怠於行使塗銷該抵押權之
      設定登記，而原告為被告李尚敏之債權人，自得主張代位
      訴請被告郭謝芳珠應塗銷該筆土地抵押權之設定登記。
（三）爰聲明：
    1.確認被告李尚敏與被告郭謝芳珠間就被告李尚敏所有坐落
      台南市柳營區○○○段第507地號，權利範圍全部之土地，
      於民國91年4月22日在台南市鹽水地政事務所（收件字號
      鹽登字第043190號）所為權利價值最高限額新台幣壹佰伍
      拾萬元之抵押權及其所擔保之抵押債權不存在。
    2.被告郭謝芳珠應將前項抵押權設定登記予以塗銷。
    3.訴訟費用由被告連帶負擔。
二、被告抗辯及聲明：
（一）被告李尚敏為被告郭謝芳珠之姊夫，在民國80幾年時即向
      被告郭謝芳珠借款70萬元，因為是自己人所以沒有寫借據
      ，款項以現金交付；迨民國91年間被告李尚敏又來借80萬
      元，兩造才將先前借款總共150萬元設定系爭抵押權，該
      抵押借款確係存在，兩造就系爭抵押權及抵押債權並非通
      謀虛偽意思表示。
（二）爰聲明：請求判決駁回原告之訴。
三、得心證之理由：
（一）按確認之訴非原告有即受確認判決之法律上利益者，不得
      提起。所謂即受確認判決之法律上利益，係指法律關係之
      存否不明確，原告主觀上認其在法律上之地位有不安之狀
      態存在，且此種不安之狀態，能以確認判決將之除去者而
      言，若縱經法院判決確認，亦不能除去其不安之狀態者，
      即難認有受確認判決之法律上利益，最高法院著有52年台
      上字第1240號判例意旨可資參照。查本件原告為被告李尚
      敏之債權人，向本院民事執行處聲請對李尚敏所有之系爭
      台南市柳營區○○○段第507地號、權利範圍全部之土地
      聲請強制執行，經本院以100年度司執字第20693號受理在
      案。惟被告郭謝芳珠為系爭土地第一順位抵押權人，系爭
      土地所設定之抵押權及抵押權所擔保之債權是否存在，即
      攸關原告之普通債權是否能受償。是以，原告提起本件訴
      訟，請求確認抵押權所擔保之抵押債權不存在，即有受確
      認判決之法律上利益，應予准許，合先敘明。
（二）本件原告主張其為被告李尚敏之債權人，業已取得本院核
      發95年9月15日南院慧94執乾字第40734號債權憑證，並持
      以向本院聲請對李尚敏所有坐落台南市柳營區○○○段第
      507地號、權利範圍全部之土地聲請強制執行，惟被告李
      尚敏於民國91年4月22日將系爭土地設定權利價值最高限
      額新台幣壹佰伍拾萬元之抵押權被告郭謝芳珠等情，此有
      原告提出之債權憑證、土地登記第二類謄本在卷足憑（見
      本院100年度補字第454號卷第11、15頁），並經本院調取
      100年度司執字第20693號強制執行卷宗核閱無誤。
（三）查原告主張被告李尚敏與郭謝芳珠間之上開抵押權設定，
      及150萬元之借款債權為通謀虛偽意思表示，然為被告所
      否認，並以前開情詞置辯，經查：
    1.按系爭507地號土地全部為被告李尚敏所有，於91年4月22
      日設定擔保債權總金額150萬元之最高限額抵押權予被告
      郭謝芳珠，權利存續期間自91年4月18日起至96年4月18日
      止計5年，此經台南市鹽水地政事務所以100年11月3日所
      登字第1000008099號函檢送土地登記申請書、土地抵押權
      設定契約書等在卷可按（見本院卷第22、31-38頁），應
      可認定。
    2.又所謂最高限額之抵押契約，係指所有人提供抵押物，與
      債權人訂立在一定金額之限度內，擔保現在已發生及將來
      可能發生之債權之抵押權設定契約而言。故而於最高限額
      抵押權與一般抵押權不同，在一般抵押權，因必先有被擔
      保之債權存在，而最高限額抵押，係在一定金額限度內，
      擔保現在已發生及將來可能發生之債權，故於設定最高限
      額抵押權時，債權人與債務人不必須有債權存在，該抵押
      權所擔保之債權，即將來發生之債權，在約定限額之範圍
      內，均為抵押權效力所及。次按表意人與相對人通謀而為
      虛偽意思表示者，其意思表示無效。民法第87條第1項前
      段定有明文。復按第三人主張表意人與相對人通謀而為虛
      偽意思表示者，該第三人應負舉證之責。又民事訴訟如係
      由原告主張權利者，應先由原告負舉證之責，若原告先不
      能舉證，以證實自己主張之事實為真實，則被告就其抗辯
      事實即令不能舉證，或其所舉證據尚有疵累，亦應駁回原
      告之請求。最高法院分別著有48年度台上字第29號及17年
      度上字第917號判例可資參照。本件被告李尚敏、郭謝芳
      珠間就系爭507土地係設定最高限額抵押權，既於設定時
      可不必有債權債務關存在，則原告主張該抵押權設定係通
      謀虛偽意思表示，即應就被告二人間互相故意為非真意之
      表示為證明。就此原告雖提被告李尚敏91年間之放款明細
      表一紙為證，以證其未依約繳息發生財務危機，惟此尚不
      足以證明被告二人間設定抵押權出於非真意之表示，原告
      徒以放款明細表證明被告二人間設定抵押權出於非真意之
      表示，顯未盡舉證之責。
    3.然查，「最高限額抵押權定有存續期間者，其抵押權設定
      契約書如未約定擔保既已發生之債權，則在抵押權存續期
      間內所發生之債權，始為抵押權效力所及。」最高法院著
      有90年度台抗字第302號裁判足資參照。最高限額之抵押
      契約既係得將現在已發生及將來可能發生之債權約定為擔
      保債權，而抵押契約約定有存續期間者，訂立契約之目的
      ，顯在擔保存續期間內所發生之債權，則應以存續期間所
      發生之債權，始為抵押權效力所及。故本件被告主張在抵
      押權設定前之借款70萬元，顯非系爭抵押權效力所及。至
      於被告主張在系爭最高限額抵押權所擔保存續期間內，有
      80萬元之借貸債權存在，則被告就該債權存在之積極事實
      即應負舉證責任。惟被告就其二人間之借款，不論借款時
      間、交付借款均未能舉證以實其說，尚難採信。故被告郭
      謝芳珠雖為系爭最高限額抵押權之登記名義人，然於系爭
      最高限額抵押權存續期間，並無抵押權所擔保之債權存在
      乙情，應可認定。原告請求確認被告間就系爭抵押權所擔
      保之債權不存在為有理由。
    4.綜上所述，原告未能舉證證明被告間之系爭抵押權設定為
      通謀虛偽意思表示，其請求確認該抵押權不存在並無理由
      ；惟被告間就系爭抵押權存續期間，有擔保之債權存在未
      能舉證證明，原告請求確認被告間就系爭抵押權所擔保之
      債權不存在即為法之所許。
（四）又按最高限額抵押權之存續期限一旦屆滿，該抵押權即因
      而歸於確定，凡在存續期間所發生之債權，皆為抵押權效
      力所及；而抵押權為擔保物權，具有從屬性，倘無所擔保
      之債權存在，抵押權即無由成立，自應許抵押人請求塗銷
      該抵押權之設定登記。故最高限額抵押契約定有存續期間
      者，於擔保之存續期間內可發生之債權，於期間屆滿時，
      已確定未發生者，依抵押權之從屬性，應許抵押人請求塗
      銷抵押權定登記。又「且所有人對於無權占有或侵奪其所
      有物者，得請求返還之，對於妨害其所有權者，得請求除
      去之，有妨害其所有權之虞者，得請求防止之。」、「債
      務人怠於行使其權利時，債權人因保全債權，得以自己之
      名義，行使其權利。但專屬於債務人本身者，不在此限。
      」民法第767條、第242條分別定有明文。本件系爭最高限
      額抵押權既已屆期，因被告間並無系爭最高限額抵押權所
      擔保之債權存在，已如前述，則系爭最高限額抵押權即因
      債權不存在而不成立，被告李尚敏自得本於民法第767條
      規定，請求被告郭謝芳珠將系爭最高限額抵押權登記予以
      塗銷。然被告李尚敏怠於請求被告郭謝芳珠塗銷該抵押權
      設定登記，從而原告自得本於民法第242條代位被告李尚
      敏請求塗銷系爭最高限額抵押權。原告此部分之主張為有
      理由，應予准許。
四、綜上所述，原告未能舉證證明被告李尚敏與郭謝芳珠間就系
    爭507地號土地所設定之150萬元最高限額抵押權係通謀虛偽
    意思表示，其請求確認該抵押權不存在為無理由；惟系爭抵
    押權存續期間已屆滿，但被告二人未能證明上開抵押權存續
    期間有擔保之債權存在，從而原告請求確認系爭抵押權所擔
    保之債權不存在，及原告依民法第242條代位李尚敏訴請被
    告郭謝芳珠應塗銷該筆土地抵押權之設定登記為有理由，應
    予准許。
五、本件事證已臻明確，兩造其餘攻擊防禦方法及證據，核與判
    決之結果不生影響，爰不一一論列，併此敘明。
六、末按法院為終局判決時，應依職權為訴訟費用之裁判；共同
    訴訟人因連帶或不可分之債敗訴者，應連帶負擔訴訟費用；
    各當事人一部勝訴、一部敗訴者，其訴訟費用，由法院酌量
    情形，命兩造以比例分擔或命一造負擔，或命兩造各自負擔
    其支出之訴訟費用，民事訴訟法第87條第1項、第85條第2項
    、第79條分別定有明文。本件訴訟費用為裁判費為15,850元
    ，原告雖一部勝訴、一部敗訴，惟本院審酌原告請求確認系
    爭抵押權不存在部分雖無理由，然原告請求塗銷該抵押權登
    記仍有理由等情，認訴訟費用仍由被告連帶負擔為適當，爰
    確定訴訟費用之負擔如主文第四項所示。
七、結論，本件原告之訴為一部分有理由、一部分無理由，依民
    事訴訟法第79條、第85條第2項、第87條，判決如主文。
中    華    民    國   100    年    12    月    29    日
                  民事第一庭    法  官  張麗娟
以上正本係照原本作成。
如不服本判決，應於送達後廿日內，向本院提出上訴狀並表明上
訴理由，如於本判決宣示後送達前提起上訴者，應於判決送達後
廿日內補提上訴理由書（須附繕本）。如委任律師提起上訴者，
應一併繳納上訴裁判費。
中    華    民    國   100    年    12    月    29    日
                                書記官  楊宗倫